【裁判字號】    99,訴,1573
【裁判日期】    991029
【裁判案由】    分割共有物
【裁判全文】
臺灣高雄地方法院民事判決              99年度訴字第1573號
原      告  乙○○
訴訟代理人  黃清江律師
            蔡明哲律師
被      告  甲○○
訴訟代理人  蔡明和律師
當事人間分割共有物事件，本院於民國99年10月20日言詞辯論終
結，判決如下：
  主  文
兩造共有之坐落高雄縣路竹鄉○○段一一００地號、地目田、面
積三六一九點八四平方公尺土地應予分割，其分割方法為：如附
圖所示一一００- ０部分面積為一七零八點四二平方公尺，分歸
原告取得；如附圖所示一一００- 一部分面積為一七零八點四二
公尺，歸被告取得；如附圖所示一一００- 二部分面積二零三平
方公尺，分歸兩造按其應有部分比例，繼續保持共有。
訴訟費用由被告負擔二分之一，餘由原告負擔。
  事實及理由
一、原告主張：坐落高雄縣路竹鄉○○段1100地號土地（下稱系
    爭土地），為兩造共有，應有部分各為2 分之1 ，系爭土地
    並無因使用目的不能分割或以契約約定不分割期限，原告為
    使地盡其利，曾商請被告協議分割未果，爰依民法第824 條
    第2 項，提起本訴，並聲明分割方案為：如主文第1 項所示
    。
二、被告則以：系爭土地係因臺灣高等法院高雄分院民國98年度
    上字第8 號民事判決，採訴外人洪政國曾於本院97年度訴字
    第377 號審判程序證言，認系爭土地應有部分2 分之1 屬原
    告所有，借名登記在其母洪劉金蓮名下，而判歸原告所有，
    惟洪劉金蓮已對洪政國提起偽證罪告訴，現由台灣高雄地方
    法院檢察署98年偵字第35289 號為股偵辦，案件偵結前本院
    應裁定停止本件訴訟；另縱認系爭土地可分割，然與系爭土
    地相鄰之高雄縣路竹鄉○○段1097、1097-1、1099地號土地
    均為田地，且同段1121地號土地係僅供私人通行之紅磚道，
    如以原告主張之分割方法分割，被告所分得之部分將成為袋
    地，且價值較低，為確保分割公平，應另訂分割方案或以系
    爭土地做長條分割等語抗辯，並聲明：駁回原告之訴。
三、兩造爭執、不爭執事項：
  (一)不爭執事項：
  1.臺灣高等法院高雄分院98年度上字第8 號民事判決洪劉金蓮
    應將系爭土地權利範圍2 分之1 移轉登記予原告。
  2.系爭土地旁之同地段地1121號土地為私人所有土地，非既有
    巷道。
  (二)爭執事項：
  1.原告是否為系爭土地之共有人？
  2.如為兩造共有，應如何分割始為適當？
四、本院判斷如下：
  (一)原告是否為系爭土地之共有人？
    按依本法所為之登記，有絕對效力，土地法第43條定有明文
    ；又按當事人主張有利於己之事實者，就其事實有舉證之責
    ，民事訴訟法第277 條前段定有明文。本件原告主張系爭土
    地為兩造所共有，其應有部分為2 分之1 等情，業據其提出
    土地登記謄本為證，被告雖以上開情詞置辯，然原告主張系
    爭土地原為訴外人洪保嬌所有，洪保嬌與伊於43年間簽訂協
    議書，同意辦理分割，由伊取得系爭土地等情，業據其提出
    協議書1 份為證（見本院卷第15-17 頁），依該協議書第2
    條明載：「現在以洪保嬌名義登記之土地，洪保嬌應將所有
    權2 分之1 移轉與乙○○取得」等語，堪認原告上開主張，
    應非不實。再者，原告主張嗣因洪保嬌反悔，拒絕依上開協
    議辦理分割，經伊與洪保嬌於44年5 月25日在高雄縣路竹鄉
    調解委員會成立調解，調解筆錄內容載明：「兩方同意1 個
    月內（6 月25日以前），會同地方公正人士赴實地勘測後，
    均分各半掌管耕作，兩方不得異議」等情，亦有高雄縣路竹
    鄉調解委員會調解筆錄可稽，亦堪信為真實。由此足見原告
    對於系爭土地確有所有權，徵之協議書記載：「洪保嬌應將
    所有權2 分之1 移轉與乙○○取得」等語及高雄縣路竹鄉調
    解委員會調解筆錄記載：「均分各半掌管耕作」等語，甚為
    明瞭，堪認原告主張系爭土地其應有部分為2 分之1 等語，
    應為真實。況被告並未提出其抗辯洪政國證述系爭土地為原
    告所有，僅係借名登記在洪劉金蓮之名下等語係虛偽之證據
    。從而，系爭土地有無共有關係之存在，就不動產自應以土
    地登記內容為準，而本件依土地登記謄本所載，系爭土地確
    為兩造所共有，而被告亦不否認系爭土地之登記共有名義人
    為兩造。基此，系爭土地既登記為兩造所共有，在系爭土地
    未為變更登記前，原告仍為系爭土地之共有人，被告抗辯原
    告並非系爭土地之共有人，委無足採，從而，原告主張系爭
    土地為兩造所共有等語，洵屬有據。
  (二)系爭土地合適之分割方案為何？
  1.按「分割共有物，以消滅共有關係為目的。法院裁判分割共
    有土地時，除因該土地內部分土地之使用目的不能分割（如
    為道路）或部分共有人仍願維持其共有關係，應就該部分土
    地不予分割或准該部分共有人成立新共有關係外，應將土地
    分配於各共有人單獨所有」、「查分割共有物固不受分管契
    約之拘束，惟儘量依各共有人使用現狀定分割方法，以維持
    現狀，減少共有人所受損害，當不失為裁判分割斟酌之一種
    原則」，最高法院69年台上字第1831號及82年度台上字第19
    90號分別著有判例或判決意旨可資參照。查：系爭共有土地
    如附圖編號1100-0及1100-2部分，目前係由原告占用耕作，
    且鄰近1101-0地號土地亦為原告所有，又附圖編號1100-1
    部分，本係由被告占有耕作，然目前被告已無繼續耕作等節
    ，業經兩造陳述在卷，並經本院會同路竹地政事務所人員到
    場勘測屬實，復有勘驗筆錄及附圖之複丈成果圖等件在卷可
    憑（見本院卷第48-53 頁）。系爭土地既經兩造分別於其上
    占有使用多年，而依原告所提之分割方案，確以現之使用或
    分管現狀為準而為實物分割，況依原告提出之分割分案，亦
    有保留附圖編號1100-2部分（面積203 平方公尺），由兩造
    依應有部分比例保持共有，以利共有人將來通行之用。是依
    原告提出上述分割分案，並無被告抗辯日後其會因無法聯外
    致不利於其使用，亦將妨及其於分割後所分得後方土地之使
    用規劃等情，是被告此部分抗辯，並無理由。再者，土地之
    分割應循侵害最小原則，就土地之分割應儘量求其地形完整
    ，俾利日後使用，以維其地利。本院斟酌兩造在系爭土地之
    占有現況、兩造之分配意願、利害關係、使分割後之地形保
    持完整維持地利、共有物現有使用情形、共有物之性質、價
    格及利用價值、公平原則、經濟效用、與鄰地間之聯絡等情
    狀後，認就系爭土地分割後之分配位置自應如主文第1 項所
    示者，較符兩造利益及社會經濟而屬適當。
  2.至被告辯稱系爭土地隨時可能變更為建地，若將來變更為建
    地，則被告分得之附圖編號1100-2部分，因屬後半段土地，
    價值較微，對其不公平云云，惟如前述，原告所提之分割方
    案已慮及系爭土地使用現狀而為分割，況被告並未提出系爭
    土地確有隨時變更為建地之證據，尚難僅依被告個人臆測之
    詞，即認原告提出之分割分案確有損及被告使用系爭土地之
    經濟效益，是被告此部分抗辯，亦無理由。況依被告所提之
    分割方案，係將系爭土地長條分割為南北2 部分，若採此一
    分割分案，原告至少將移除約面積800 平方公尺之農作物，
    除不符經濟效用外，系爭土地因分割為窄長型，日後更難作
    為建築使用，更不符合土地利用價值，是被告所提長條分割
    之分割分案，對兩造未較為公平、合理、妥適及有利，故被
    告之此部份主張，即不足採。
五、綜上所述，本院審酌系爭土地之使用現況、位置、與道路聯
    絡情形及全體共有人之分割利益，並考量共有人之意願及應
    有部分面積等情，認本件系爭土地以如附圖所示之方案分割
    為可採，爰判決如主文第1 項所示。
六、末按分割共有物本質上並無訟爭性，由本院斟酌何種分割方
    案較能增進共有物之經濟效益，並兼顧兩造之利益，以決定
    適當之分割方法，故兩造本可互換地位，由任一共有人起訴
    請求分割，均無不可，實質上並無所謂何造勝訴敗訴之問題
    ，故本件訴訟費用應由兩造按其應有部分比例分擔，始屬公
    允，乃判決如主文第2 項所示。
七、據上論結，本件原告之訴為有理由，依民事訴訟法第385 條
    第1 項前段、第80條之1 ，判決如主文。
中    華    民    國    99    年    10    月    29    日
                  民事第一庭  法  官張茹棻
以上正本係照原本作成。
如對本判決上訴，須於判決送達後20日內向本院提出上訴狀。如
委任律師提起上訴者，應一併繳納上訴審裁判費。
中    華    民    國    99    年    10    月    29    日
                              書記官林瑞標

司法院資訊處製作；財團法人民間司法改革基金會備份。
